【裁判字號】    97,消債更,478
【裁判日期】    980114
【裁判案由】    更生程序
【裁判全文】
臺灣嘉義地方法院民事裁定           97年度消債更字第478號
聲  請  人
即債務人    甲○○
代  理  人  曾錦源律師
複代理人    乙○○
上列當事人聲請更生程序事件，本院裁定如下：
    主  文
聲請駁回。
聲請費用由聲請人負擔。
    理  由
一、按「債務人不能清償債務或有不能清償之虞者，得依本條例
    所定更生或清算程序，清理其債務。」、「債務人對於金融
    機構因消費借貸、自用住宅借款、信用卡或現金卡契約而負
    債務，在聲請更生或清算前，應提出債權人清冊，以書面向
    最大債權金融機構請求協商債務清償方案並表明共同協商之
    意旨。」、「協商成立者，應以書面作成債務清償方案，由
    當事人簽名、蓋章或按指印；協商不成立時，應付與債務人
    證明書。債務人與金融機構協商成立者，不得聲請更生或清
    算，但因不可歸責於己之事由，致履行顯有重大困難者，不
    在此限。」消費者債務清理條例第3 條、第151 條第1 項、
    第4 項、第5 項分別定有明文。準此，債務人不能清償債務
    或有不能清償之虞者，且依前揭規定請求協商而協商不能成
    立時，始得依更生或清算程序清理其債務。是則若債務人雖
    依前揭規定請求協商而協商不能成立，債務人雖非不得向本
    院聲請更生或清算，但債務人若無不能清償債務之情事或有
    不能清償債務之虞者，應認其聲請更生或清算不備其他要件
    ，且其情形不能補正，法院以裁定駁回之。此觀諸同條例第
    8 條規定甚明。
二、本件債務人主張其母親罹患精神疾病，經常就診，需負擔龐
    大醫療費用，且尚撫育幼女，為維持家庭生計，不得已向各
    債權人借款，又債務人本身工作不穩定，於民國94年10月至
    96年6 月期間，處於失業狀態，配偶阮金釵為外籍新娘，未
    領有身分證（直至96年6 月20日始領得），無法謀職，不得
    已乃向朋友借貸度日，迄今尚積欠債務總額新臺幣（下同）
    2,419,839 元。債務人於97年間雖任職於嘉義客運股份有限
    公司擔任司機，每月薪資約33,000元，但因債權人聲請強制
    執行，而遭強制扣薪3 分之1 ，致每月實際領得之薪水僅餘
    22,000 元 ，惟債務人每月必須支出約19,392元（含一家三
    口膳食費13,500元及勞健保費1,287 元、水電、瓦斯、電話
    費共2,400 元、交通費600 元、女兒教育費605 元、母親扶
    養費由5 名子女平均負擔，每人各負擔1,000 元），倘依約
    定朋友間之借貸每月仍需償還5,000 元，以債務人前揭收入
    扣除上開每月必要支出後，所剩無幾，顯不足清償所欠債務
    ，為期能清理負債，債務人縮衣節食、樽節開支，並依消費
    者債務清理條例第151 條規定，曾於97年5 月間以書面向最
    大債權銀行國泰世華商業銀行股份有限公司（下稱國泰世華
    銀行）請求前置協商，然國泰世華銀行未考量債務人基本生
    活開銷，逕要求之協商條件為每月償還18,000元，與債務人
    實際收入扣除必要支出，所能挪出之還款能力5,000 元，差
    距甚大，致協商不成立。嗣於97年11月底，債務人評估衡量
    目前工作及經濟現況，決定辭去嘉義客運司機乙職，重回曾
    服務過之餐廳擔任臨時約聘人員，並非逃避債務，只是為求
    得生活溫飽等情。又債務人係一般消費者，並未從事營業，
    且無擔保或無優先權之債務總額未逾1,200 萬元，復未經法
    院裁定開始清算程序或宣告破產，爰向本院聲請更生等語。
三、經查債務人主張其目前負欠金融機構信用卡款債務，及為清
    償債務與維持家計之需，陸續向朋友許信安、賴源崇借貸，
    迄今共積欠之債務總額為2,419,839 元等情，業據其提出債
    權人清冊、財團法人金融聯合徵信中心當事人綜合信用報告
    及借款借據為證，應為可採。又債務人前曾向最大債權銀行
    渣打國泰世華銀行請求債務協商而協商不成立乙節，亦有該
    銀行於97年7 月2 日付與債務人之前置協商不成立通知書在
    卷可稽。
四、債務人主張其自94年10月起至96年6 月間失業，配偶阮金釵
    因未取得身分證，無法謀職，亦無工作收入等情，有債務人
    提出債務人及阮金釵之財政部臺灣省南區國稅局95年度、96
    年度綜合所得稅各類所得資料清單及財產歸戶清單，應為可
    採。惟債務人至遲自97年1 月起即任職於嘉義汽車客運股份
    有限公司，且自97年1 月至4 月平均每月收入（含獎金）為
    32,550元，自97年5 月至7 月平均每月收入（含獎金）為
    33,465元，自97年8 月至11月平均每月收入（含獎金）為
    31,788元等情，亦有該公司提出之薪資及獎金表附卷可按。
    準此足認債務人於97年1 至11月間之平均每月收入為32,601
    元。
五、關於債務人主張其每月必要支出部分，經查：
  1.債務人主張其已結婚，並育有1 女，一家3 口每人每日膳食
    費為150 元，每月支出13,500元乙節，查債務人主張之每日
    膳食支出雖非過高，但其女午餐費已列計於教育費內，此有
    債務人提出嘉義縣水上國小繳費收據可按。是關於債務人之
    女之膳食費內之午餐費（以每餐60元計），顯係重複列計，
    應予扣除，準此，關於膳食費之支出應為11,700元【計算式
    ：（150×30）×2＋90×30】。
  2.債務人主張每月必須支出一家3 口勞、健保費合計1,287 元
    ，水電、瓦斯、電話費共2,400 元、交通費600 元等情，雖
    未提出證據證明，但前揭支出均屬生活所需，且金額亦未超
    過一般人之標準，應為可採。
  3.債務人主張每月必須支出女兒教育
    費（含午餐費）約605 元乙節，有繳費收據可按；另主張與
    另4 兄弟姊妹平均負擔母親生活費1,000 元乙節，亦應可採
    ；亦主張每月需償還民間借貸共5,000 元乙節，亦有借據可
    按，亦為可採。
  4.綜上，債務人每月必要支出為22,592元。
六、基上，以債務人97年平均月收入32,601元，扣除前揭支出，
    尚餘約1 萬元。債務人雖主張其與國泰世華商業銀行協商時
    ，該銀行提出每月清償18,000元之清償方案云云，惟國泰世
    華商業銀行則函覆本院略以該銀行提出還款方案月付金約1
    萬元，但債務人函覆僅能接受每月5,000 元之清償方案，致
    協商不成立等語，並提出收件資料及前置協商還款方案試算
    表等文書附卷可按，是債務人前揭主張顯非可採。而以債務
    人前揭每月剩餘，非不足以清償債權銀行所提出之還款方案
    ，縱因每月可能偶有非預期性之支出，但債務人若能撙節開
    支，亦非不能支付，況債務人之配偶已於96年6 月間取得身
    分證，縱無法取得正職，亦非不得以打零工方式，貼補家用
    ；至債務人主張因遭債權人聲請執行而遭扣新乙節，雖有執
    行命令附卷可按，而為真實。但債務人於97年5 月申請協商
    ，國泰世華商業銀行於97年7 月1 日即核定清償方案，並因
    債務人無法接受方案，隨即於97年7 月2 日發出前置協商不
    成立同意書，而債務人遭扣新乙案，本院發給移轉命令，自
    97年6 月起移轉債務人每月薪資及獎金3 分之1 與國泰世華
    商業銀行等情，有國泰世華商業銀行提出之協商文件及債權
    憑證可按，是若債務人本於誠信接受該銀行提出之還款方案
    而成立協商，依法債務人僅需依協商之還款方案清償，前揭
    強制執行即不能繼續，而不至於再遭扣薪。綜上，債務人主
    張其有不能清償債務之情事乙節，自不可採，且本件亦無從
    認債務人有不能清償之虞之情事。至債務人自97年12月自動
    自嘉義汽車客運股份有限公司離職，縱因此無收入或收入較
    少，致無法清償債務，惟此係可歸責債務人自己之事由所致
    ，若因此准許債務人更生，則無異於鼓勵債務人以蓄意減少
    收入之方式，達到其聲請更生，脫免債務之目的，此非但違
    反誠信，且損及債權人之權益，顯不符消費者債務清理條例
    之立法旨趣。從而，應認本件債務人聲請更生因與消費者債
    務清理條例第3條 規定不合，且上開欠缺又屬無從補正，爰
    依首揭規定及說明，駁回其聲請。
中    華    民    國    98    年    1     月    14    日
                  民事第一庭  法  官  林望民
上為正本係照原本作成
如不服本裁定，應於裁定送達後10日內以書狀向本院提出抗告，
並繳納抗告費新臺幣1,000 元
中    華    民    國    98    年    1     月    14    日
                              書記官  陳慶時


司法院資訊處製作；財團法人民間司法改革基金會備份。
